臺灣高等法院刑事判決                            九十一年度上易字第四二五號
    上  訴  人  臺灣板橋地方法院檢察署檢察官
    被      告  庚○○
                乙○○
右上訴人因被告詐欺案件，不服臺灣板橋地方法院八十九年度易字第二八號，中
華民國九十年十一月二十二日第一審判決（起訴案號：臺灣板橋地方法院檢察署八十
七年度偵字第二四七四五號），提起上訴，本院判決如左：
    主  文
原判決撤銷。
庚○○共同連續意圖為自己不法之所有，以詐術使人將本人之物交付，處有期徒刑壹
年陸月。
乙○○共同連續意圖為自己不法之所有，以詐術使人將本人之物交付，處有期徒刑壹
年陸月，緩刑肆年。
    事  實
一、庚○○與乙○○係夫妻關係，庚○○自民國（以下同）八十二年七月廿七日起，
    在臺北縣板橋市○○路○段三三號十八樓經營八佾揚國際股份有限公司（以下簡
    稱八佾揚公司）並擔任董事長，二人明知該公司八十二年度虧損新台幣（以下同
    ）一百九十三萬六千五百零五元，八十三年度虧損八萬一千四百二十元，累積已
    虧損二百零一萬七千九百二十七元；八十四年度虧損五十三萬九千四百零九元，
    累積已虧損二百五十五萬七千六百二十九元；八十五年度虧損九十七萬九千二百
    元，累積已虧損三百五十三萬六千九百三十三元。庚○○與乙○○二人竟意圖為
    自己不法所有，並基於概括犯意聯絡，自八十六年三月起（檢察官起訴誤為同年
    十一月五日起），在臺北縣板橋市○○路○段三三號十八樓利用八佾揚公司名義
    ，陸續雇用不知情之莊慧玲、彭雲洲等人為員工從事直銷貨品之販售，並招募鄭
    學麗等人在各地成立發貨中心，其所訂立八佾揚公司會員昇遷及酬傭計算辦法略
    為：第一個月消費者於購買一口（貨品每四千五百元為一口）後即具會員身分，
    第二個月會員推薦三新會員或自購滿四口（即培養三名會員）後晉升主任，第三
    個月主任推薦新會員或自購滿十三口（即培養主任三人）後晉升為副理，第四個
  月副理推薦新會員或自購滿四十口（即培養副理三人）後晉升為經理，第五個月
    經理推薦新會員或自購滿一百二十一口（即培養經理三人）後晉升為副總，八佾
    揚公司即按月依會員職位等級不同給予百分之十至四十不等之推薦獎金，簡稱為
    一帶三之方式招組會員，致己○○（八十六年九月間加入）、游李新（八十六年
    九月間加入）、鍾向柏（原名辛○○）（八十六年九月間加入）、甲○○（八十
    六年十一月加入）、壬○○（八十六年十一月加入）、陳鳳琴、周素英、戊○○
    、丙○○等人均陷於錯誤，而陸續加入八佾揚公司之直銷工作，按月依口數繳交
    購買貨物之款項，然庚○○與乙○○於八十六年十二月間即詐稱：因發放獎金過
    多，無經費進貨，會員應續交款項，但須暫停發貨云云，己○○等人因前已繳交
    相當款項，且為求日後得如數取得獎金，仍按口數繳交購買貨物之款項至八十七
    年五月止（己○○連其下線共交六百十六萬三千零五元、鄭雪麗包括分紅獎金扣
    掉共約交二百六十萬元、游李新共約交六十萬元、鍾向柏共約交七十餘萬元、甲○○共交十萬八千元、壬○○共交十萬八千元、戊○○扣掉獎金共約交一百餘萬
    元），然庚○○與乙○○於八十七年六月二十六日，卻將八佾揚公司財物搬為一
    空，停止營業，己○○等人始悉受騙。
二、案經甲○○、顏連琴告訴由臺灣板橋地方法院檢察署檢察官偵查起訴。
    理  由
一、訊據被告庚○○與乙○○矢口否認右揭犯行，並均辯稱：八佾揚公司自七十九年
    開始就有營業，只是公司的營運狀況並不是很好。公司的升遷、酬庸辦法均如起
    訴書所述，會員如果不要有任何的升遷、酬庸也沒有關係。一般會員都是自行購
    買公司產品食用。莊純澤並沒有繳交如原審判決書所認定的三百九十四萬餘元。
    壬○○如果有繳交十萬八千元，八佾揚公司就會給他價值十萬八千元的貨品，另
    外還要給她應得的獎金。戊○○事實上總共是交過一百餘萬元，並沒有其所表示
    的繳交三百餘萬元。所有的會員，都是以相同的方式給貨及發放獎金。八佾揚公
    司的會員大約有三千人左右，如果再包含有食用公司產品的人，就大約有九千人
    。每一個會員都有一個會員編號，所有的會員也都可以查詢其他會員的業績資料
    。八佾揚公司自八十六年十一、十二月左右就發生財務上的困難，伊有與會員開
    會，達成變更獎金發放比例，也經過會員的同意。會員加入一口要繳交四千五百
    元，八佾揚公司相對的也要給會員四千五百元的貨物。每個人並不限制參加一口
    。四千五百元的貨物，成本大約為一千五百元，其餘的三千元就是公司的管銷及
    發給會員的獎金。在公司經營的過程，因為三倍成長的比例沒有辦法達成，所以
    有超發獎金給部分的會員，因此公司財務狀況才會發生困難，業績沒有辦法繼續
    正常成長。公司財物確實是經由合法程序被勝昌公司所取走，不是伊故意搬走的
    云云。
二、經查：
（一）八佾揚公司於八十二年七月二十七日核准設立登記（見偵查卷第六頁營利事業
      登記證），該公司八十二年度虧損一百九十三萬六千五百零五元，八十三年度
      虧損八萬一千四百二十元，累積已虧損二百零一萬七千九百二十七元；八十四
      年度虧損五十三萬九千四百零九元，累積已虧損二百五十五萬七千六百二十九
      元；八十五年度虧損九十七萬九千二百元，累積已虧損三百五十三萬六千九百
      三十三元，有財政部台灣省北區國稅局台北縣分局九十一年三月二十一日北區
      國稅北縣資字第０九一００一０００五號函檢送八佾揚公司八十三年至八十五
      年營利事業所得稅結算申報資料附卷可參（見本院卷第四三頁至第五六頁），
      顯見八佾揚公司於從事直銷前早已虧損累累，毫無獲利，而欲藉直銷事業招募
      會員以取得資金。
（二）且查被告庚○○於偵查中稱：「（問：公司剛成立吸收的會員或自動找你的會
      員有那些？）高秋源、吳坤源、鄭源明」、「（問：你何時吸收那三個原始會
      員？）八十六年三月份。（問：你公司經營到何時？）八十七年五月底。（問
      ：發貨至何時？）八十七年一月二十五日。」（見偵查卷第七八頁、第七九頁
      ），可知被告庚○○與乙○○二人於八十六年三月間開始，即利用八佾揚公司
      名義從事直銷貨品之販售，訂立八佾揚公司會員昇遷及酬傭計算辦法招收會員
      吸取資金。庚○○於偵查中並稱：「（問：每一口的錢如何分配？）四千五百
      元扣掉一千五百元貨款，換為三千的積分。四八％是組織獎金，三％是補助發
      貨中心的費用，二二％是分紅，二七％是公司保留款」、「組織獎金就是推薦
      獎金，是按照階級來分」（見偵查卷第一七六頁），於本院審判中仍稱：「（
      問：加入會員是否就要繳交四千五百元？）會員加入後，八佾揚公司相對的也
      要給會員四千五百元的貨物。每個人並不限制參加一口。（問：四千五百元的
      貨物，成本大約為多少錢？）大約一千五百元。其餘的三千元就是公司的管銷
      及發給會員的獎金。」（見本院卷第九四頁、第九五頁），可見貨品之資金及
      會員之獎金，皆來自會員所繳交之款項，公司部分尚保有二七％之款項，依此
      ，被告向會員所收取之款項，應足以供發貨及獎金之分配。被告庚○○、乙○○所辯：有關資金的流向是因支付獎金、貨款，因為獎金付出太多，貨出太多
      。分紅是二二％，這個前提是要有三倍成長，但不可能有三倍成長云云，顯不
      可採。
（三）各該告訴人及證人於偵審中分別證稱：
  １、告訴人壬○○於偵查中稱：「八十六年十一月在板橋參加由被告二人所經營八
      佾揚公司做會員，有交了會費。每口、每月四千五百元，共有四口，十萬八千
      元，他說六個月之後就可分紅利，每月每四口，第七個月可分八萬，第八個月
      可分十二萬多，一直可領到第十二個月。」、「只有第一個月有拿到貨」（見
      偵查卷第二七頁反面、第二八頁）、「（問：八十六年十一月加入被告直銷，
      交了幾個月的會費？）按月交了六個月。（問：貨品拿了幾個月？）二個月而
      已。」（見偵查卷第五六頁反面）。
  ２、告訴人甲○○於偵查中亦稱：「我也是交一萬八千元，從八十六年十一月起，
      都交給己○○繳給八佾揚，半年後，可領錢時，公司就倒了」、「有領到二、
      三個月的靈芝、羊奶片，後來因公司沒發貨，就沒領到。」（見偵查卷第三二
      頁反面、第三三頁）。
  ３、證人己○○於偵查中稱：「都是親自向八佾揚公司繳錢。我自己下線有二百多
      口，我自八十六年九月起交付會員費，按月分別交了一六、七八五（元），七
      六、一四０（元），八一八、六八五（元），一、四０九、五八０（元），一
      、八五四、四０五（元），一、四六三、八０五（元），五二三、六０五（元
      ），自八十七年四月起，可領回分紅二百多萬，但那時公司就大門深鎖，我都
      沒有領到錢，而產品有自八十六年九月領到八十七年一月。之後，公司說來不
      及生產產品，叫我們老會員暫時不要領。」（見偵查卷第三四頁）、「八十六
      年九月加入的。我按月交了六個月會費，我參加一口，我先生加入二十口。乙○○事後有製一張表，我的錢就是消費部分有七百多萬，而他們公司給我的是
      一百多萬獎金部分。」（見偵查卷第五七頁）、「本件依被告所說會員有二千
      多人，以最基本四口，每月一口四千五百元，從八十六年三月到八十七年五月
    底，而每人都繳六個月，每個月就可收三千六百萬，六個月就可收二億多：：
      ：而他們公司自八十六年三月到我加入時的九月，我會員編號是一九一二號，
      足見被告會員不只二千多人。」（見偵查卷第八三頁），己○○於原審訊問中
      復稱：「交貨時間到八十六年十二月份之前都有拿到貨，之後斷斷續續會拿不
      到貨，告訴人拿錢給我，我把錢拿給公司，公司沒有拿發票給我，公司都推託
      我，就一直不給我們發票，所以我就沒有拿到發票。因為公司會安撫我，因為
      加入的人太多了，貨來不及處理，所以他說先加入的會員先拿到貨，後加入的
      貨就拿不到貨，但我們陸陸續續都還有繳錢。」、「（問：到底提貨到何時？
      ）八十七年三月，但提的是不完整的貨。」（見原審卷第一宗第三一頁、第三
      四頁）。
  ４、證人游李新於偵查中稱：「八十六年九月二十五日加入一口，十月三口，共四
      口，十一月再加九口，共十三口，十二月再加二七口，共四十口，我共交了六
      個月的錢，約交了六十萬左右。」、「（問：有無收到貨物？）只收到八十七
      年一月，而我錢是交到五月。」（見偵查卷第八三頁反面、第八四頁），游李
      新於原審中稱伊只是下線的會員，繳了六十幾萬元，只一部份有領到貨（見原
      審卷第一宗第八五頁、第八六頁）。
  ５、證人鍾向柏（原名辛○○）於偵查中稱：「八十六年九月二十五日加入一口，
      情形如游李新一樣，錢也是交到八十七年五月，但貨只收到八十七年二月。」
      （見偵查卷第八四頁反面），鍾向柏於原審訊問中亦稱：「八十六年十月、十
      二月我是個人加入的，那時汐止成立發貨中心，我的上線是汐止，八十七年我
      就到汐止加入。我從八十七年二、三月開始就沒有拿到貨了，一共繳交了七、
      八十萬元。貨領了兩次就沒有再領到了。」（見原審卷第一宗第九七頁）。
  ６、證人鄭雪麗於偵查中稱：「八十六年七月加入一口，八月再加三口，九月再加
      九口，十月再加二七口，然後十一月再加八一口，錢繳到八十七年四月，共繳
      了二百六十萬左右，是包括分紅獎金扣掉的。」、「（問：三月份，公司有無
      出貨？）只有新會員才給貨，舊會員沒貨。（問：二月份有無正常出貨？）沒
      有。」（見偵查卷第一七八頁）。
  ７、證人陳鳳琴於原審訊問中亦證稱：伊貨提到八十七年四、五月就停止了等語（
      見原審卷第一宗第八四頁）。
  ８、證人周素英於原審訊問中亦證稱：「什麼時候成立發貨中心我已經忘了，我們
      對貨不是很重視，我們重視的是獎金，獎金領到八十七年四月，貨因為當事人
      自己在吃的，所以對貨什麼時候領到不是很在意。」（見原審卷第一宗第八四
      頁）
  ９、證人戊○○於原審訊問中稱：「我是獨立的體系，我直接跟公司取貨。公司在
      八十六年十月就有問題了，我十月的錢，他們八十七年二月份才給我貨，而且
      也沒有給齊。」（見原審卷第一宗第三五頁）、「他（被告庚○○）供稱給我
      的貨有一百六十多萬元，可是我繳款三百五十二萬三千五百元。」、「（問：
      哪月份將提貨單交給公司，公司沒有出貨？）十月、十一月。」（見原審卷第
      一宗第五三頁、第五四頁）、「我們就是因為公司提出給我們表格，告訴我們
      有三倍成長，如果照著公司給我們的表格繳錢，就可以定期定額領到這些獎金
      ，所以我們才會定期的繳錢，否則為什麼剛開始從四千五百元，繳到六、七十
      萬元，公司是沒有說會有絕對三倍成長，但有跟我們說照著表來發獎金，就會
      吸引更多的客戶來參與，自然就會達到三倍的成長。且我們也看到他們按著表
      來發錢，才會心動參與。」（見原審卷第一宗第六四頁）、「我質疑他（被告
      庚○○）所提出的獎金發放標準。我們直接把錢交給被告，被告竟把貨還給別
      人。而侵吞了我們的錢。他的進貨完全不滿足我們這些會員。雖然我們的繳款
      一部份來自獎金，但這些都是我們每一口會員繳的款項。」（見原審卷第一宗
      第一一五頁、第一一六頁），於本院訊問時仍稱：「我自八十六年三月開始繳
      錢，一直到八十七年公司結束營業，我們都還在繳錢。如果我在一年內，沒有
      繼續交會員款項，我的會員資格及我所找的下線會員獎金也都不見，沒有辦法
      繼續領獎金。」（見本院卷第九九頁）。
  10.、證人丙○○於原審中稱：「剛開始新加入的會員貨都出的很正常，但隔月後他
      就有很多理由，說沒辦理出，導致三月的貨要到十二月才可以拿到。」（見原
      審卷第一宗第四三頁）、「我也沒拿到貨。公司從十二月份就改了五次以上的
      制度，有附公告可證明，又把責任推給發貨中心、或上線，所以我們下線都以
      為貨在上線，上線又以為貨已經給我們了。我們去跟宜蘭發貨中心要貨，宜蘭
      發貨中心也說公司沒有拿到貨。」（見原審卷第一宗第五四頁）。
  、證人丁○○於偵查中已指訴因該公司之傳銷而損失二十萬元（見八十七年度偵
      字第一八八二八號卷），於本院則稱：「我確實有參加過八佾揚公司的傳銷。
      我當時因為要照顧我母親的病情，要購買該公司的產品，所以我就應吳坤源邀
      請參加會員，想說買東西會比較便宜。我總共繳交二十萬元的款項，可是我連
      東西也沒都沒有拿到。」（見本院卷第九九頁）。綜上可知，告訴人等確因相
      信被告之傳銷計劃，先後加入成為會員，並繳交數萬元至百萬元不等之金額。
（四）且查被告自八十七年一月起即以八佾揚公司名義發布公告，不斷更改制度，並
      要求會員仍要如期達成業績、繳交款項。於八十七年四月二十九日甚且致函八
      佾揚全體傳銷商，重申業績結算日為五月二十日，請各會員於五月十日前完成
      個人責任目標額，以利全國分紅之計算與發放（見原審卷第二宗第四七頁至第
      五四頁），於八十七年五月二十日猶公告會員業績結算日延至五月二十五日，
      要求會員配合相關作業之完成，以便獎金如期發放（見偵查卷第十七頁），旋
      於五月二十六日公告暫停營業。證人即公司職員會計莊慧玲於偵查中稱：「約
      在我八十六年二月離職前二、三個月，公司發貨就不正常了，很多會員只拿到
      寄貨單，沒有實際拿到產品」（見偵查卷第一八五頁反面），於另案偵查中稱
      ：「大概八十六年底，八十七年初，八佾揚公司就很少出貨了。」、「八十六
      年底時有些散戶來領貨，公司就比較少給了。」（見八十七年度偵字第一八八
      二八號卷第十頁、第十一頁反面），於原審訊問中復稱：「有會員直接繳交現
      金給公司，有的有開發票、有的沒有開發票，因為老闆娘說新的會員就開給他
      ，舊的重複消費就沒有開發票，因為當事人沒有異議，所以我們就這樣做。」
      、「我們有幾個小姐收錢，最後都交給老闆娘，錢去向我不知道。貨的來源以
      前我會幫忙叫，我叫的話我會開票支付給廠商，但後來到八十六年底都是老闆
      娘在處理一些事情我就不知道。」、「：：：新會員第一個月有開發票，之後
      就沒有了。」（見原審卷第一宗第八十頁、第八一頁），可見被告等不但漏開
      發票，無法詳細交代帳目，且於八十六年底即短給貨品，預知即將停業，卻仍
      要求各該會員繳交款項，顯有意圖為自己不法之所有甚明。各該會員因前已繳
      交相當款項，且為求日後得如數取得獎金，乃誤信被告所為之公告及解釋，仍
      按口數繳交購買貨物之款項至八十七年五月止，是被告詐欺取財之犯行應堪認
      定。
三、核被告庚○○、乙○○所為，係犯刑法第三百三十九條第一項詐欺取財罪。被告
    庚○○、乙○○二人間就詐欺取財罪有犯意之聯絡，行為之分擔，為共同正犯。
    被告等多次犯行時間緊接，犯罪構成要件相同，顯係基於概括之犯意為之，為連
    續犯以一罪論，並加重其刑。
四、原判決不察而以不能證明被告庚○○與乙○○犯罪而為無罪之諭知，尚有未洽，
    檢察官據此指摘原判決不當，為有理由，應由本院撤銷改判。爰審酌被告庚○○
    與乙○○犯罪之動機、目的、所用之手段、所生危害程度及犯罪後迄未與被害人
    和解並否認犯罪之態度等一切情狀，各判處如主文第二項、第三項所示之刑，以
    示懲儆。又被告乙○○未曾受有期徒刑以上刑之宣告，有本院被告全國前案紀錄
    表在卷可稽，經此偵審論罪科刑教訓，當知所警惕而無再犯之虞，本院審酌各情
    認上開刑之宣告，為勵其自新，以暫不執行為適當，併依法宣告緩刑肆年，用勵
    自新。
據上論斷，應依刑事訴訟法第三百六十九條第一項前段、第三百六十四條、第二百九
十九條第一項前段，刑法二十八條、第五十六條、第三百三十九條第一項、第七十四
條第一款，罰金罰鍰提高標準條例第一條前段，判決如主文。
本案經檢察官吳慎志到庭執行職務。
中      華      民      國    九十一    年      五      月    二十二    日
                              臺灣高等法院刑事第廿四庭
                                  審判長法  官  陳  貽  男
                                        法  官  陳  憲  裕
                                        法  官  王  炳  梁
右正本證明與原本無異。
均不得上訴。
                                        書記官  潘  大  鵬
中      華      民      國     九十一   年      五      月    二十三    日
附錄本判決論罪科刑法條全文：
刑法第三百三十九條
意圖為自己或第三人不法之所有，以詐術使人將本人或第三人之物交付者，處五年以
下有期徒刑、拘役或科或併科一千元以下罰金。
以前項方法得財產上不法之利益或使第三人得之者，亦同。
前二項之未遂犯罰之。
